最高法院民事判決　　　　　　九十四年度台上字第一一二一號
　　上　訴　人　信欣營造股份有限公司
　　　　　　　　　　　　　　　.
　　法定代理人　林英川
　　訴訟代理人　戴森雄律師
　　　　　　　　陳榮宗律師
　　　　　　　　林慶苗律師
　　被 上訴 人　甲○○
　　訴訟代理人　吳誠修律師
上列當事人間請求返還借款事件，上訴人對於中華民國九十三年
十月二十日台灣高等法院第二審更審判決（九十三年度重上更(二)
字第三九號），提起上訴，本院判決如下：
    主  文
上訴駁回。
第三審訴訟費用由上訴人負擔。
    理  由
本件被上訴人主張：上訴人於民國八十五年六月二十七日以擬參
加台灣省交通處公路局（下稱公路局）承辦之東西向快速公路後
龍汶水線Ｅ三○九標24K+150-26K+000 工程（下稱系爭工程）之
投標，亟需籌措押標金為由，向伊借款，並表明一俟投標完畢，
領回押標金，即返還該借款。伊乃於同日以伊姊陳月卿名義，自
華南商業銀行公館分行（下稱華銀公館分行）電匯新台幣（下同
）三千五百萬元至上訴人設在台北銀行吉林分行之第00000
0000000號帳戶內。惟上訴人於標得系爭工程並領回押標
金後，僅於八十六年六月十二日返還五百萬元，餘款三千萬元迄
未返還等情，依消費借貸之法律關係，求為命上訴人給付三千萬
元，並加付法定遲延利息之判決。
上訴人則以：被上訴人係訴外人海陽營造股份有限公司（下稱海
陽公司）之負責人，系爭工程係由伊與海陽公司以二比八之出資
比例共同合作，因海陽公司遭政府機關停權，由伊出面投標及與
公路局締結承攬工程合約。依前開出資比例，海陽公司及伊應分
別提出三千六百萬元、九百萬元作為押標金，經雙方協議結果，
由伊多出資一百萬元湊成整數，海陽公司出資則改為三千五百萬
元。伊得標後即依工程投標須知補充說明第五條規定，繳付履約
保證金四千五百九十五萬四千元，由押標金抵充履約保證金，並
於同年七月三日存入差額履約保證金九十五萬四千元。系爭三千
五百萬元為海陽公司之出資款，並非借款，被上訴人請求返還借
款無理由等語，資為抗辯。
原審審理結果以：被上訴人主張之事實，業據其提出匯款回條聯
及台灣銀行存摺影本為證，核與公路局工程招標公告相符，亦分
據證人即任職海陽公司總務之郭來順證稱：「八十五年六月間老
闆即被上訴人對我講，上訴人要標工程，向他借三千五百萬，他
向他妹妹借三千五百萬，我去陳月卿處拿印章、存摺，陳月卿寫
好匯款回條聯，我到華南銀行公館分行辦轉帳手續。以後方知道
海陽公司有承攬系爭工程，是被上訴人跟我講有合作承攬之事」
，證人陳月卿證稱：「匯款單上金額、電話號碼及匯款人名字是
我寫的，匯款人用印也是我所寫……是被上訴人打電話給我……
他說朋友投標要用，他電話中說朋友標工程，問我有沒有錢，應
該有講是上訴人要借，但我不敢確定……我自己填寫後就拿給郭
來順去提領……上訴人有陸陸續續五十萬、一百萬還，但也有陸
續借」各等語（一審卷六一至六二、八七至八八頁），上訴人亦
自承收受三千五百萬元及匯付五百萬元予被上訴人。上訴人雖抗
辯三千五百萬元係海陽公司與伊合作系爭工程所出資云云，惟為
被上訴人否認。查上訴人製作之轉帳傳票記載收受系爭三千五百
萬元之摘要為「海陽投資款（甲○○）」，僅為上訴人單方意見
，未經被上訴人或海陽公司簽認，不足為憑。上訴人與海陽公司
、訴外人志遠營造工程股份有限公司（下稱志遠公司）於八十五
年七月十七日簽訂之合作協議書第十三條第三項籌資支付辦法約
定：1.以上訴人名義向銀行申請契約融資貸款額度為工程週轉金
。2.初期依實際應付小包工程款額，由工程週轉金支付，若有不
足部分則由三方依所占比例出資墊付。3.工程款有領取進帳時，
用該款償還銀行貸款，若有不足部分仍由三方依所占比例墊付等
內容，有協議書可證。該協議書無隻字片語敘及上訴人、海陽公
司及志遠公司應於工程施作前按比例出資，或上訴人、海陽公司
以押標金作為出資，先充作履約保證金後，再充作工程週轉金用
途。上訴人以系爭工程契約向第一商業銀行南京東路分行申請融
資貸款額度，並於八十五年十月至八十七年十月間取得融資款五
千萬元、五千萬元、二千萬元、一千萬元、五千萬元、一千五百
萬元，有授信申請書、批覆書、轉帳傳票、放款貸放傳票為憑。
上訴人復陳以自八十五年八月六日起至八十六年六月十日期間，
系爭工程費用支出經被上訴人簽認者達五千四百三十五萬四千一
百七十七元，可見上訴人與海陽公司、志遠公司簽訂上開協議書
時，預估融資款足敷工程費用支出，嗣亦已順利取得融資，上訴
人及海陽公司是否有先行出資之必要，顯非無疑。依「工程投標
須知補充說明」第五條規定，上訴人與公路局簽訂承攬契約時須
繳交履約保證金四千五百九十五萬四千元，上訴人以押標金抵充
，再於同年七月三日存入差額九十五萬四千元，於同年月四日簽
訂承攬契約。嗣上訴人於八十五年九月五日提供一千八百三十六
萬一千六百元予台北銀行吉林分行，委由該分行出具履約保證金
保證書提交公路局，經公路局於同年月三十日發還保證金四千五
百九十五萬四千元，有支票、工程合約書、工程投標須知補充說
明書及履約保證金保證書等件可稽。上訴人自陳其取回履約保證
金後，即扣取其墊付之履約保證金九十五萬四千元及支給台北銀
行吉林分行之一千八百三十六萬一千六百元之情。縱以剩餘之履
約保證金二千六百六十三萬八千四百元及部分工程週轉金返還系
爭三千五百萬元予被上訴人，並返還一千萬元予上訴人，該工程
週轉金仍足敷相當期間內之工程支出。況依該協議書，如發生工
程週轉金及進帳工程款不足支付工程費用及償還融資貸款時，上
訴人、海陽公司、志遠公司有按比例（依序為百分之二十、百分
之七十、百分之十）分擔之義務。上訴人又未舉證證明彼將之前
用以繳納押標金，其後抵充履約保證金之一千萬元亦投入作為工
程週轉金。上訴人辯述其以押標金一千萬元充作出資，難以遽信
。又證人即參與系爭工程合作承攬之志遠公司負責人吳聰敏證稱
：「投標系爭工程前二天的早上六點多，林英川打電話叫我於八
點多到他公司一齊洽談欲標橋樑之問題，我問押標金多少，依公
告為四千五百萬元，他說是海陽公司甲○○估算的。我說你臨時
告訴我，依我目前財力衡量，只能參與百分之十。平時我們彼此
均相墊付資金，他說沒有問題，他已借到錢了。……得標後某天
（忘了）下午二點多，林董（即林英川）電告說我們已得標了，
是甲○○有匯給上訴人三千五百萬元。我們有約定由甲○○負責
工務，我負責行政方面，上訴人負責財務、帳目。……原來甲○
○是百分之八十，上訴人百分之二十，後來我參與百分之十，甲
○○減為百分之七十。我雖有百分之十，但我未出資押標金，因
當時時間緊迫，一時無法湊足，……得標後，是林英川告訴我甲
○○匯給他三千五百萬元給上訴人，至於押標金是借的或出資，
我不曉得。依照以往與上訴人合資投標工程慣例，是何人提出押
標金就退還何人，本件是以上訴人名義去投標，該押標金是退回
給上訴人，而上訴人並未交還給甲○○……（問：工程週轉金如
何籌措？）有契約融資總標價的百分之三十，尚要開專戶，不夠
再各股依比例提出，協議書第十三條有約定。志遠公司從頭到尾
都未出資……我是從帳面上看到有退還甲○○五百萬元，並且林
英川也告訴我有退五百萬元之事。得標前我不知向誰借押標金，
但得標後由我擬協議書，寫細節時，林英川才告訴我押標金是甲
○○借與匯錢進來的，當時匯入銀行三千五百萬元，可借到四千
五百萬元的押標金」等語（原審上字卷三六至三八頁背面）。足
證上訴人、海陽公司、志遠公司本於合作契約，不負事先出資之
義務，且被上訴人電匯三千五百萬元之目的係貸予上訴人繳納押
標金之用，而非充作合作契約之出資（工程週轉金），上訴人應
於公路局退還時返還被上訴人，嗣上訴人已返還借款五百萬元。
綜上，被上訴人主張兩造間系爭三千五百萬元之消費借貸關係存
在為可採，其請求上訴人給付三千萬元及自八十六年六月十三日
起算之法定遲延利息，應予准許等詞，並敘明上訴人所提出之海
陽公司員工胡正中等人勞工保險卡及證人胡春燕所證，不能推論
海陽公司應出資三千五百萬元而委由被上訴人電匯給上訴人。上
訴人提出之公路局東西向快速公路中區工程處八十五、六年間函
、第六工務段八十七年間函及工程費用應付憑單等，僅顯示海陽
公司自八十五年七月間起至八十六年五月間依該協議書約定執行
工程事務，與其是否出資三千五百萬元無涉。至被上訴人另案告
訴上訴人法定代理人林英川侵占罪嫌之指述，其所謂出資押標金
，乃分擔籌措部分押標金來源之意，於上訴人向公路局實際領回
後，應返還予被上訴人，被上訴人無意以此款項作為系爭工程之
投資款等情之理由，以及說明兩造其餘攻擊防禦方法對判決結果
不生影響，不予審酌論述，爰將第一審所為被上訴人敗訴之判決
廢棄，改判如其聲明，經核於法並無不合。上訴論旨，就原審取
捨證據、認定事實及解釋契約之職權行使，指摘原判決不當，求
予廢棄，非有理由。
據上論結，本件上訴為無理由。依民事訴訟法第四百八十一條、
第四百四十九條第一項、第七十八條，判決如主文。
中　　華　　民　　國　九十四　年　　六　　月　 十七 　日
                      最高法院民事第四庭
                          審判長法官  吳　正　一
                                法官  劉　福　聲
                                法官  黃　義　豐
                                法官  簡　清　忠
                                法官  陳　國　禎
      本件正本證明與原本無異
                                      書  記  官
中　　華　　民　　國　九十四　年　　六　　月　二十八　日
                                                      Ｋ
